【裁判字號】    98,消債抗,331
【裁判日期】    990120
【裁判案由】    更生事件
【裁判全文】
臺灣板橋地方法院民事裁定           98年度消債抗字第331號
抗  告  人
即  債務人  甲○○
上列抗告人聲請更生事件，對於中華民國98年11月30日本院98年
度消債更字第564 號裁定提起抗告，本院裁定如下：
    主  文
抗告駁回。
抗告程序費用新臺幣壹仟元由抗告人負擔。
    理  由
一、抗告意旨略以：(一)抗告人於民國95年毀諾時每月薪資為新臺
    幣（下同）60,000元，依內政部公佈之每月必要生活費用，
    成年人為9,829 元，且抗告人育有3 名子女，於95年之際年
    齡分別為8 歲、6 歲、3 歲而有扶養必要，是每月抗告人扶
    養子女應支出之金額應為6,500 ×3 ÷2=9,750 元，而其收
    入扣抵支出後，每月僅剩餘40,421元（60,000-9,829-9,750
    =40,421 ），顯無能力負擔銀行所開立每月44,397元之協商
    條件。(二)另依我國社會救助法第5 之3 條之規定，須扶養6
    歲以下孩童者，為無工作能力，且95年毀諾之際，倘抗告人
    外出工作未能照顧子女，勢必須另行支付褓母費用，是抗告
    人實無能力負擔每月高達44,397元之協商金額，爰提起抗告
    請求廢棄原裁定，並准予抗告人開始更生等語。
二、按債務人對於金融機構因消費借貸、自用住宅借款、信用卡
    或現金卡契約而負債務，在聲請更生或清算前，應提出債權
    人清冊，以書面向最大債權金融機構請求協商債務清償方案
    並表明共同協商之意旨，消費者債務清理條例第151 條第 1
    項定有明文。次按債務人與金融機構協商成立者，不得聲請
    更生或清算，但因不可歸責於己之事由，致履行顯有重大困
    難者，不在此限；消費者債務清理條例施行前，債務人依金
    融主管機關協調成立之中華民國銀行公會會員辦理消費金融
    案件無擔保債務協商機制與金融機構成立之協商，準用前項
    之規定，同條例第151 條第5 項、第6 項亦分別有明文規定
    。前開法律規定之「但因不可歸責於己之事由，致履行顯有
    重大困難者，不在此限」，其立法意旨係基於債務清償方案
    成立後，應由債務人誠實遵守信用履行協商還款條件，惟於
    例外情形下發生情事變更，在清償期間收入或收益不如預期
    ，致該方案履行困難甚或履行不能，因不可歸責於己之事由
    ，始能聲請更生或清算。此規範意旨在避免債務人任意毀諾
    已成立之協商，濫用更生或清算之裁判上債務清理程序。蓋
    以債務清償方案係經當事人行使程序選擇權所為之債務清理
    契約，債務人應受該成立之協議所拘束。債務人既已與金融
    機構協商成立，如認該協商方案履行有其他不適當情形，自
    仍應再循協商途徑謀求解決。又所謂「不可歸責於己之事由
    」，係指出於非己身所能控制之自然力或其他人為事由，具
    有猝然性而不能預知，非人力所能參與或所能阻止，而陷於
    不能履行承諾償還自己之債務者而言，例如：債務人於履行
    清償期間遭逢重大意外災害，如車禍、火災、或罹患重大不
    治之惡疾而喪失工作能力。債務人負擔家計生活之職業工作
    ，突然非自願性失業，而可預見的、持續性的無法就業謀生
    。因遭逢不可抗力之天然災害，如地震、颱風、水災而因其
    損害甚鉅致無力清償等是。
三、查本件抗告人於消債者債務清理條例施行前，依金融主管機
    關協調成立之中華民國銀行公會會員辦理消費金融案件無擔
    保債務協商機制，與最大債權金融機構台北國際銀行股份有
    限公司（嗣與永豐商業銀行股份有限公司合併，權利義務由
    其概括承受，下稱永豐商銀）達成協商，協議自95年8 月起
    ，分80期、利率0%，每期按月還款44,397元，依各債權銀行
    債權金額比例清償各項債務，而抗告人僅按月還款3 期即未
    繳納協商金額等情，有95年協商協議書、繳款明細查詢影本
    各1 件在卷可稽（見原審卷第317 頁、第320 頁），是抗告
    人向本院聲請更生，自須審究其是否有「不可歸責於己事由
    致履行顯有重大困難」之情事。經查：
  (一)抗告人於向本院聲請更生時固主張其於協商成立後、毀諾前
    ，為節省3 名子女之褓母費及托育月費，已多年未工作，並
    向銀行借款開設英格蘭玫瑰庭園餐廳，偶爾至餐廳幫忙，雖
    勞健保投保於該公司，實際並無實質之薪資收入，債權銀行
    給予之方案月清償額過高，非抗告人所能負擔，致抗告人無
    力支付協商款項而毀諾云云。惟查，抗告人前於95年3 月14
    日申請協商時，係向最大債權銀行永豐商銀出具收入證明切
    結書，表示其工作或收入來源為英格蘭玫瑰庭園有限公司（
    下稱英格蘭公司），每月收入為60,000元，經永豐商銀審核
    後，依抗告人請求方案與其財務收支狀況，與抗告人簽訂協
    議書，約定80期、0%利率、每月還款44,397元之協商方案，
    此有永豐商銀98年10月14日陳報狀及所附抗告人協商聲請書
    、財務資料表及收入證明切結書影本在卷可證（見原審卷第
    312 至316 頁），是倘其向本院聲請更生時之主張屬實，顯
    然抗告人於向永豐商銀申請協商時，有故意虛偽陳述其每月
    收入來源為英格蘭公司之60,000元，致不知情之永豐商銀與
    其成立協商之情事，可見抗告人係以不正當方法濫用協商機
    制，有違誠信原則，故於抗告人於與永豐商銀協商時縱有協
    商金額超逾其履行能力之情事，亦屬可歸責於抗告人自己之
    事由所致，自不得以此為由而聲請更生。
  (二)又縱認抗告人所稱於95年申請協商時每月收入為60,000元一
    節屬實，惟抗告人於本件更生聲請狀陳稱其聲請更生前2 年
    每月日用品費、3 名子女之扶養費，由其配偶全部負擔，其
    每月僅負擔膳食費、交通費、通訊費等合計共6,300 元（計
    算式：4,500 ＋600 ＋1,200 ＝6,300 ）等語（見原審卷第
    13頁），則以其每月收入60,000元扣除其每月生活必要費用
    支出6,300 元，再扣除每月協商金額44,397元後，仍有剩餘
    9,303 元可資運用。抗告意旨主張其應分擔之3 名子女扶養
    費9,570 元，顯與其聲請更生時之主張相左，自難採信。況
    且，抗告人縱有分擔扶養費用之必要，則以其所餘9,303 元
    計算亦核與其分擔扶養費用大致相當，亦難認其因分擔扶養
    費用之故即無法履行協商金額。
  (三)抗告人復主張依社會救助法第5 之3 條之規定，須扶養6 歲
    以下孩童者，為無工作能力，且95年毀諾之際，倘抗告人外
    出工作未照顧子女，勢必須另行支付褓母之照顧費用，是抗
    告人實無力清償每月高達44,397元之協商金額云云。惟抗告
    人於95年與最大債權銀行簽立債務協商條件時，對於本身之
    經濟狀況、家庭收支情形應知之綦詳，理應於協商時評估可
    否履行協商條件之情事，而抗告人斟酌經濟狀況後，仍願簽
    署協商協議書，同意永豐商銀之每月協商還款條件，無論其
    資金係來自親友借貸、薪資或其他投資獲利，自應受該協議
    之拘束，若非有情事變更致履行顯有重大困難情事，當再循
    協商機制謀求解決，非可執此為毀諾之不可歸責於己事由，
    是抗告人此部分主張亦非可採。
四、綜上所述，本件無從認定抗告人於95年毀諾時，有不可歸責
    於己之事由，致履行協商條件顯有重大困難之情事存在，原
    裁定駁回其更生之聲請，並無不當。抗告意旨指摘原裁定不
    當，求予廢棄，並請求准予開始更生程序，為無理由，應予
    駁回。
五、據上論結，本件抗告為無理由，依消債者債務清理條例第15
    條，民事訴訟法第495 條之1 第1 項、第449 條第1 項、第
    95 條 、第78條，裁定如主文。
中    華    民    國    99    年    1     月    20    日
                  民事第一庭    審判長法  官  李世貴
                                      法  官  黎文德
                                      法  官  高文淵
以上正本證明與原本相符
本裁定不得再抗告
中    華    民    國    99    年    1     月    20   日
                                      書記官  許慧貞

司法院資訊處製作；財團法人民間司法改革基金會備份。
